ACORDAO-COMPLETO-2429554

ACÓRDÃO 11533/2020 ATA 36/2020 - PRIMEIRA CÂMARA

VISTOS, relatados e discutidos estes autos de recurso de reconsideração interposto pelo Instituto de Estudos, Desenvolvimento e Formação - Idef contra o Acórdão 7562/2019-TCU-Primeira Câmara,
ACORDAM os Ministros do Tribunal de Contas da União, reunidos em sessão da Primeira Câmara, com fundamento nos arts. 32, I, e 33 da Lei Orgânica do TCU, diante das razões expostas pelo relator, em:
9.1. conhecer do recurso de reconsideração para, no mérito, negar-lhe provimento;
9.2. dar ciência desta deliberação ao recorrente e aos demais interessados.

Recurso de reconsideração interposto contra decisão que julgou irregulares as contas dos responsáveis e condenou-os solidariamente ao pagamento do débito apurado, em razão de irregularidades na execução de convênio.

Primeira Câmara

Entidades e Órgãos do Governo do Estado de São Paulo.

3. Interessados/Responsáveis/Recorrentes:
3.1. Responsáveis: Instituto de Estudos, Desenvolvimento e Formação - Idef (03.114.046/0001-20); João Batista Bonifácio (XXX.727.848-XX); Sindicato das Empresas de Transporte de Carga de Araçatuba e Região - Setcata (55.755.706/0001-55); Sérgio Rubens Figuerôa Belmonte (XXX.009.598-XX)
3.2. Recorrente: Instituto de Estudos, Desenvolvimento e Formação - Idef (03.114.046/0001-20).

13.1. Ministros presentes: Walton Alencar Rodrigues (Presidente), Benjamin Zymler (Relator) e Bruno Dantas.
13.2. Ministros-Substitutos presentes: Augusto Sherman Cavalcanti e Weder de Oliveira.

BENJAMIN ZYMLER

Ministro Bruno Dantas.

Adoto como parte do relatório a instrução elaborada no âmbito da Secretaria de Recursos (peça 83) , cuja proposta de encaminhamento contou com a anuência de diretor da unidade técnica, atuando com base na delegação de competência contida no art. 1º da Portaria-SERUR 1/2019:
"1.	Trata-se de recurso de reconsideração interposto pelo Instituto de Estudos, Desenvolvimento e Formação - Idef (peça 75) contra o Acórdão 7562/2019-TCU-Primeira Câmara (peça 39) de relatoria do Ministro Bruno Dantas.
1.1.	A deliberação recorrida apresenta o seguinte teor (itens assinalados em negrito indicam concessão do efeito suspensivo recursal) :
 (...) 
9.1. arquivar o processo referente ao Convênio Sert/Sine 164/1999, em que figuram como responsáveis o Sindicato das Empresas de Transportes de Carga de Araçatuba e Região/SP e o seu presidente, à época dos fatos, Sérgio Rubens Figueroa Belmonte, por ausência de pressupostos de constituição e desenvolvimento válido e regular do processo, nos termos do art. 212 do RI/TCU, c/c o art. 6º, I, da Instrução Normativa TCU 71/2012;
9.2. excluir da relação processual Walter Barelli e Luís Antônio Paulino;
9.3. considerar revel João Batista Bonifácio, para todos os efeitos, dando-se prosseguimento ao processo, nos termos do art. 12, § 3º, da Lei 8.443/1992;
9.4. com fundamento nos arts. 1º, inciso I, 16, inciso III, alíneas 'b' e 'c', e 19, da Lei 8.443/1992, julgar irregulares as contas do Instituto de Estudos, Desenvolvimento e Formação (Idef) e de João Batista Bonifácio e condená-los solidariamente ao pagamento do débito discriminado a seguir, atualizado monetariamente e acrescido dos juros de mora devidos, calculado desde a data de ocorrência indicada até sua efetiva quitação, na forma da legislação vigente, fixando o prazo de 15 (quinze) dias, a contar do recebimento da notificação, para que seja comprovado, perante este
Tribunal, o recolhimento da quantia ao Fundo de Amparo ao Trabalhador - FAT, nos termos do art. 23, inciso III, alínea "a", da referida Lei, c/c o art. 214, inciso III, alínea "a", do Regimento Interno do TCU:
VALOR ORIGINAL (R$) DATA DA OCORRÊNCIA
48.734,28 (débito) 6/10/1999
73.101,42 (débito) 20/12/1999
17,70 (crédito) 16/2/2000 
9.5. com fundamento no art. 26 da Lei 8.443/1992, autorizar, se requerido, o pagamento da importância devida em até 36 (trinta e seis) parcelas mensais e consecutivas, fixando o prazo de 15 (quinze) dias, a contar do recebimento da notificação, para que seja comprovado, perante este Tribunal, o recolhimento da primeira parcela, e de 30 (trinta) dias, a contar da parcela anterior, para que seja comprovado o recolhimento das demais parcelas, devendo incidir sobre cada valor mensal os devidos acréscimos legais, na forma prevista na legislação vigente, além de alertar que a falta de comprovação do recolhimento de qualquer parcela importará no vencimento antecipado do saldo devedor, nos termos do art. 217 do Regimento Interno do TCU;
9.6. com fundamento no art. 28 da Lei 8.443/1992, autorizar, desde logo, a cobrança judicial das dívidas, caso não atendida a notificação;
9.7. com fundamento no art. 16, § 3º, da Lei 8.443/1992, c/c art. 209, § 7º, do Regimento Interno do TCU, remeter cópia deste acórdão à Procuradoria da República em São Paulo, para adoção das medidas que entender cabíveis;
9.8. dar ciência deste acórdão à Secretaria de Trabalho do Ministério da Economia e aos responsáveis.
HISTÓRICO
2.	O Ministério do Trabalho e Emprego (MTE) instaurou processo de Tomada de Contas Especial (TCE) em face de irregularidades detectadas na execução do Convênio Sert/SP 69/99 (peça 1, p. 86-93) celebrado entre a Secretaria do Emprego e Relações do Trabalho do Estado de São Paulo (Sert/SP) e o Idef. Os recursos daquele convênio foram oriundos do Convênio MTE/Sefor/Codefat 4/99-Sert/SP (peça 1, p. 16/26) realizado entre o MTE e a Sert/SP tendo por objeto o estabelecimento de cooperação técnica e financeira mútua para a execução das atividades inerentes à qualificação profissional, no âmbito do Plano Nacional de Qualificação do Trabalhador (Planfor) .
2.1. 	Neste contexto, foram repassados recursos federais, da ordem de R$ 121.835,70, objetivando a realização de cursos de qualificação profissional para assistente administrativo, auxiliar de escritório, confecção de malharia, cooperativismo, corte e costura industrial, eletricista residencial, manicure e pedicure, maquiagem, recepcionista e informática básica para 1.518 pessoas.
2.2.	Após o regular processamento da TCE em sua fase interna (peças 1-6) , os autos foram encaminhados à Secretaria de Controle Externo no Estado de São Paulo (Secex/SP) que propôs a citação solidária de diversos responsáveis (peças 9-10) . Submetidos os autos ao relator, Ministro Bruno Dantas determinou, no que pertine à presente análise, a realização de citação do IDEF e de seu então presidente (peça 11) , nos seguintes termos: 
 (...) 
7.1. realizar a citação do Instituto de Estudos, Desenvolvimento e Formação-IDEF (CNPJ 03.114.046/0001-20) e seu Presidente à época dos fatos, Sr. João Batista Bonifácio (CPF XXX.727.848-XX, com fundamento nos arts. 10, § 1º, e 12, incisos I e II, da Lei 8.443/1992 c/c o art. 202, incisos I e II, do Regimento Interno do TCU, para que, no prazo de quinze dias, apresentem alegações de defesa e/ou recolham, solidariamente, aos cofres do Fundo de Amparo ao Trabalhador, as quantias abaixo indicadas, atualizadas monetariamente a partir das respectivas datas até o efetivo recolhimento, abatendo-se na oportunidade a quantia eventualmente ressarcida, na forma da legislação em vigor, em face das ocorrências a seguir:
Responsáveis:
a) João Batista Bonifácio (CPF XXX.727.848-XX) :
- subscreveu o Convênio Sert/Sine 69/99 e, na condição de Presidente do Instituto de Estudos, Desenvolvimento e Formação à época dos fatos e de representante dessa entidade perante a Administração Pública, deveria ter zelado para que as ações de qualificação profissional fossem executadas conforme os termos pactuados;
b) Instituto de Estudos, Desenvolvimento e Formação-IDEF (CNPJ 03.114.046/0001-20) :
- os recursos referentes ao Convênio Sert/Sine 69/99 foram transferidos para a conta corrente 4.001.430-8, agência 0011-6, do Banco Nossa Caixa - Nosso Banco S/A, de titularidade do Instituto de Estudos, Desenvolvimento e Formação-IDEF, por meio dos cheques 1.280 (1ª parcela) , 1.502 (2ª e 3ª parcelas) , da Nossa Caixa Nosso Banco S/A, nos valores de R$ 48.734,28 e R$ 73.101,42, depositados em 6/10/1999 e 26/12/1999, respectivamente, não havendo comprovação de que o objeto do convênio tenha sido executado adequadamente, em face dos fatos apontados pela Grupo de Tomada de Contas Especial (GTCE) da Secretaria de Políticas Públicas de Emprego do Ministério do Trabalho e Emprego (SPPE/MTE) conforme a Nota Técnica 42/2014/GETCE/SPPE/MTE, de 28/7/2014 (peça 4, p. 4-9) , e o Relatório de Tomada de Contas Especial, de 2/9/2014 (peça 4, p. 36-42) .
Ocorrência: não comprovação, por meio de documentação idônea e consistente, da efetiva aplicação dos recursos transferidos por meio do Convênio Sert/Sine 69/99 - celebrado entre a Secretaria do Emprego e Relações do Trabalho do Estado de São Paulo (Sert/SP) e o Instituto de Estudos, Desenvolvimento e Formação - nas ações de qualificação profissional contratadas, em desacordo com as cláusulas segunda, inciso II, do citado convênio, considerando os fatos apontados pelo Grupo de Tomada de Contas Especial (GTCE) da Secretaria de Políticas Públicas de Emprego do Ministério do Trabalho e Emprego (SPPE/MTE) na Nota Técnica 42/2014/GETCE/SPPE/MTE, de 28/7/2014, e no Relatório de Tomada de Contas Especial, de 2/9/2014, sumariados a seguir:
i) falta de apresentação dos comprovantes de entrega dos vales transporte, alimentação e do material didático conforme Cláusula Segunda, item II, alínea h e k;
ii) não comprovação da contratação de seguro obrigatório conforme Cláusula Segunda, item II, alínea i;
iii) não comprovação de encaminhamento do percentual previsto de educandos ao mercado de trabalho conforme Cláusula Segunda, item II, alínea "S", item 8 do Convênio;
iv) não comprovação das despesas realizadas (notas fiscais, recibos de pagamentos ou documentos equivalentes que comprovassem a compra de produtos ou serviços que seriam destinados à execução dos cursos) na execução do Convênio;
Débito:
Data Valor original (R$) Débito/Crédito
6/10/1999 48.734,28 Débito
26/12/1999 73.101,42 Débito
16/2/2000 17,70 Crédito
2.3.	As alegações de defesa do Idef foram apresentadas à peça 28. Já o presidente daquele instituto, citado por edital (peça 24) , permaneceu inerte e acabou por incorrer nos efeitos de sua revelia. A unidade técnica de origem procedeu à análise de toda documentação (peças 33-35) e não acolheu a defesa apresentada pelo instituto propondo, ao final, o julgamento irregular das contas, com a imputação de débito aos dois corresponsáveis. O Ministério Público junto a este Tribunal (MP/TCU) acompanhou, com apontamentos adicionais, aquele entendimento (peça 35) .
2.4.	Em 13/8/2019, acolhendo os pareceres apresentados pela Secex/SP e pelo MP/TCU, foi prolatado o Acórdão 7562/2019-TCU-Primeira Câmara, nos termos transcritos no subitem 1.1 deste Exame.  
2.5.	Irresignado com o desfecho desse julgado, o Idef, ora recorrente, interpõe recurso de reconsideração o qual se passa a analisar.
ADMISSIBILIDADE
3.	Reitera-se o exame de admissibilidade à peça 76 em que se propôs o conhecimento do recurso com a concessão de efeito suspensivo aos itens 9.4 e 9.6 do acórdão recorrido. Por meio de despacho (peça 78) , aquele exame foi ratificado pelo relator do recurso, Ministro Benjamin Zymler.
MÉRITO
4.	Delimitação
4.1.	Constitui objeto do presente exame analisar:
	a) em sede preliminar:
	a.1) se o recorrente é parte legítima para figurar no polo passivo desta TCE;
	a.2) se as presentes contas devem ser trancadas em face da ocorrência de furto dos documentos referentes à prestação de contas; e
	b) no mérito, se a prestação de contas juntada aos autos e os demais documentos juntados pelo recorrente são aptos a afastar o débito a ele imputado.
5.	Legitimidade passiva e vínculo de solidariedade
5.1.	O recorrente alega que não detém legitimidade para figurar nestes autos e não pode ser considerado responsável solidário tendo em vista que (peça 75, p.2, p. 16 e p. 20-22) ;
	a) a responsabilidade deve recair sobre a Sert/SP que, além de ter efetuado o convênio original com o MTE, extraviou documentos e juntou peças de outro convênio à prestação de contas do recorrente; e
	b) está consignado nos autos que o acompanhamento, a supervisão, a fiscalização e o controle sobre a execução do convênio se deram de forma deficiente por parte da Sert/SP. Inexiste nos autos qualquer comprovante naquele sentido.
	Análise:
5.2.	A preliminar invocada pelo recorrente não deve prosperar.
5.3.	A descentralização de recursos federais efetuada por meio do Convênio MTE/Sefor/Codefat 4/99-Sert/SP não retira a competência deste Tribunal para fixar a responsabilidade de entes privados e responsáveis que utilizam tais recursos por meio da realização de sub-convênios, in casu, o Convênio 69/99, o qual se submetia às normas da Lei 8.666/1993 (em especial, ao disposto no art. 116 daquele diploma legal) , bem como às disposições da IN-STN 1/1997 (alínea "a" do inciso II da Cláusula Segunda e Parágrafo Único da Cláusula Sétima de seu termo - vide peça 1, p. 87 e p. 90) . Não há qualquer controvérsia quanto à utilização de recursos federais por parte do recorrente, o que legitima a sua figuração no polo passivo destes autos.
5.4.	Em relação à solidariedade, este Tribunal tem entendimento de que pode fixá-la estendendo-a aos particulares. Com efeito, é o que se extrai do Acórdão 3350/2012-TCU-Plenário (relatoria do Ministro José Jorge) :
O TCU tem a incumbência de fixar a responsabilidade solidária de agente público que praticou ato irregular e de terceiro que, como contratante ou parte interessada na prática do mesmo ato, de qualquer modo haja concorrido para o cometimento de dano ao erário.
5.5.	Em outra linha jurisprudencial, havendo a imputação de débito à empresa, também pode estender a solidariedade ao seu representante legal à época dos atos inquinados, a exemplo do Acórdão 7482/2014-TCU-Primeira Câmara (relatoria do Ministro Walton Alencar Rodrigues) :
O representante legal de entidade privada responde solidariamente com a pessoa jurídica de direito privado que der causa a dano ao Erário na execução de avença celebrada com o poder público federal com vistas à realização de uma finalidade pública, pois exerce papel de gerenciador de recursos federais.
5.5.1.	Com base neste precedente, aplicável o brocardo jurídico in eo quod plus est semper inest et minus (quem pode o mais, pode o menos) no sentido de que, se este Tribunal pode responsabilizar o representante legal da empresa, também poderá responsabilizar a própria empresa. 
5.6.	Os limites e contornos no presente processo de TCE estão definidos pelos itens da citação do recorrente (vide subitem 2.2 deste Exame) e os atos inquinados dizem respeito a ausência de comprovação de despesas que não fazem parte do processo de prestação de contas formal do convênio em questão (Plano de Trabalho, Conciliação Bancária, Demonstrativo de Rendimentos, Relatório de Execução Físico-Financeiro, Relação de Pagamentos, Execução da Receita e Despesa, Contrapartida, Declaração de Guarda e Extrato Bancário, nos termos da alínea "s" do item II da Cláusula Segunda do termo pactuado - peça 1, p. 89) . Ou seja, a alegação de que a Sert/SP extraviou ou anexou documentos errôneos daquela prestação de contas não tem qualquer efeito sobre a alegação desta preliminar.
5.7.	Assinale-se que o fato da Sert/SP deter a incumbência de acompanhar o convênio não afasta a responsabilidade do recorrente. A exclusão da responsabilidade dos responsáveis por aquela secretaria (Walter Barelli e Luiz Antônio Paulino) foi justificada, no âmbito da Secex/SP, pelo fato de não terem sido notificados, em prazo inferior a dez anos, sobre as irregularidades detectadas na fase interna da TCE (peça 9, p. 10-11, item 41) . Tal colocação foi ratificada pelo relator a quo, Ministro Bruno Dantas (peça 11) e não aproveita à situação processual do recorrente.  
5.8.	Por fim, é fato incontroverso que o recorrente recebeu recursos do convênio em discussão o que torna legítima a sua presença no polo passivo deste processo de TCE (peça 1, p. 98 e p. 102) .
6.	Arquivamento dos autos
6.1.	A outra preliminar invocada pelo recorrente, diz respeito a eventual trancamento deste processo em face de furto ocorrido no acervo do instituto, nos idos de 11/9/2007, " (...) onde foram extraviados e roubados equipamentos, e outros arquivos do IDEF" (peça 75, p. 2, p. 21 e p. 30-33) .
	Análise:
6.2.	A ocorrência de furto invocada pelo recorrente não lhe aproveita.
6.3.	Compulsando os documentos juntados pelo recorrente (peça 75, p. 30-33) se verifica que o furto ocorreu em 11/9/2007. No entanto, ainda que se admita que houve perda dos comprovantes de despesas referente ao convênio em discussão, a notificação do recorrente, para que encaminhasse a mencionada documentação, se deu, em momento anterior, por meio do Ofício CTCE 130/2006, de 16/5/2006  (peça 1, p. 46-47) , no qual foi requerido diversos comprovantes de despesas, tais como recibos, notas fiscais, recolhimentos de encargos sociais, ficas de inscrição de treinandos, recibos de entrega de vales-transportes. 
6.4.	Ora, se foi oportunizado ao recorrente a apresentação dos comprovantes de despesas para o saneamento dos autos e este não o fez, passou a assumir os riscos da superveniência de eventuais ocorrências de caso fortuito ou de força maior. Não se pode admitir que as presentes contas sejam trancadas pelo evento em discussão ou, como alega o recorrente, ter sua responsabilidade afastada por esse motivo.
7.	Desconstituição de débito
7.1.	No mérito, o recorrente requer que seja reconhecida a insubsistência do débito a ele imputado haja vista que (peça 75, p. 2, p. 19-21) :
	a)  não houve a devida apreciação de todos os atos processuais, em especial o equívoco cometido pela Sert/SP quanto ao erro na composição da prestação de contas; 
	b)  comparando-se as ações executadas e as ações previstas no plano de trabalho do convênio em questão, se verifica que foram emitidas as notas fiscais de despesas relacionadas ao objeto pactuado;
c) houve ateste da realização dos cursos pelas comissões municipais de emprego de Tatui, Santa Bárbara do Oeste e Jacareí, conforme documentos constantes nos autos, que acompanharam a execução dos trabalhos in loco. A própria Sert/SP recebeu, durante a realização de cursos no Município em Capela do Alto, o ateste sobre a realização do objeto do convênio, conforme Ofício 73/99, de novembro de 1999;
d)  toda a documentação que comprova a execução do convênio foi encaminhada à Sert/SP, no entanto, aquela secretaria acabou por extraviar peças e inserir documentos de outro processo; e
e) em especial, quanto aos recibos de entrega aos treinandos do vale transporte, da alimentação e de material, a pactuação exigia ato declaratório o qual foi providenciado. No entanto, a ocorrência de furto acabou por inviabilizar a produção da prova faltante. 
	Análise:
7.2.	No mérito, também não assiste razão ao recorrente.
7.3.	De início há que se assinalar que o recorrente não trouxe quaisquer novos elementos que demonstrassem, de forma suficiente, sua alegação de que houve o efetivo cumprimento do objeto do convênio em discussão ou que saneassem os itens de sua citação. Não se pode atestar a efetiva execução do convênio só com os documentos referentes à prestação formal das contas até porque os comprovantes faltantes, em seu conjunto, é que poderiam fornecer elementos concretos da regular aplicação dos recursos em discussão, quais sejam: entrega de vales transporte, alimentação e material didático, seguro obrigatório, encaminhamento de educandos ao mercado de trabalho e demais comprovantes relacionados ao objeto do convênio.
7.4. 	Em relação ao argumento de que, quanto ao erro de juntada de documentos pela Sert/SP, a unidade técnica de origem não enfrentou de forma suficiente a matéria, verifica-se que a alegação não pode prosperar. Com efeito, foi realizada a análise sobre essa questão, a qual se ratifica, asseverando se tratar de falha formal e de que não houve a comprovação de extravio de documentos (peça 33, p. 11) :
 (...) 
42. Alega que a Sert/SP incorreu em erros na formalização do processo de contas do convênio 69/99, pois, além de extraviar cópias de documentos apresentados pelo Idef, teria incluído documentos relativos a outros convênios (peça 28, p. 33-36) .
43. Análise: de fato, verifica-se a inclusão indevida de alguns documentos no processo que trata do convênio firmado com o Idef, quais sejam: peça 3, p. 230-231. Este equívoco, todavia, não tem o condão de obstar ou invalidar o exame das contas, podendo ser considerado como mera falha por parte da concedente. De outro giro, não há nos autos indícios de extravio de documentos, eis que todas as peças referenciadas nos expedientes encaminhados pelo Idef à Sert/SP constam dos autos.
7.4.1.	Acresce-se, ainda, que o recorrente não demonstrou, nos termos do disposto no art. 171 do RI/TCU, qual teria sido o seu efetivo prejuízo processual com a juntada de apenas um documento de outro processo. 
7.5.	Quanto ao argumento de que, pela comparação das ações executadas e aquelas previstas no plano de trabalho, se pode concluir pela emissão das notas fiscais relacionadas ao objeto pactuado, melhor sorte não socorre ao recorrente. A comprovação de despesas se faz por meio documental e compulsando os elementos contidos na peça 28 (alegações de defesa) e na peça 75 (razões recursais) , não se verifica a juntada de nenhum comprovante desse tipo.
7.5.1.	É importante mencionar que o recorrente teve ciência de que havia deficiência quanto aos comprovantes de despesas e tal fato se deu em dois momentos distintos, 8/2/2000 (peça 1, p. 108-109) e 22/5/2006 (peça 1, p. 46-47) , e, mesmo assim, não se acautelou no sentido de manter seus arquivos documentais íntegros e disponíveis tanto ao concedente, como aos órgãos de controle.
7.6.	O recorrente afirma que houve atestes da execução do convênio por meio de comissões municipais de emprego. No entanto, tais documentos se mostram ineficazes por, além de não constar do rol de daqueles que deveriam compor a prestação de contas (peça 1, p. 89) , não atestam que os cursos foram realizados com recursos oriundo do convênio em questão e não foram objeto de solicitação por parte da Sert/SP. 
7.7.	Em relação ao alegado extravio de documentos, reitera-se a análise lançada nos subitens 6.3 e 6.4 deste Exame. 
7.8.	Assinale-se que há precedentes deste Tribunal admitindo-se o afastamento de débitos referentes às tomadas de contas abertas em face da não comprovação da boa e regular aplicação dos recursos do Planfor, desde que demonstrada a realização dos cursos por meio de comprovantes referentes aos seus três elementos constitutivos: treinandos, instrutores e instalações físicas (Acórdão 7580/2015-TCU-Primeira Câmara do TCU, ambos, de relatoria do Ministro Benjamin Zymler) . No entanto, em recente julgado (Acórdão 5836/2018-TCU-Primeira Câmara, de relatoria do Ministro Bruno Dantas) também foi exigido o vínculo de nexo causalidade entre os recursos auferidos por meio dos convênios e a efetiva realização daqueles três tipos de despesas. 	 
7.9.	Além disso, há que se assinalar que as demais alegações do recorrente estão replicadas à peça 28 e a Secex/SP exauriu, pontualmente, e de forma suficiente as respectivas análises à peça 33, p. 10-13, itens 34-49.  
7.10.	Por fim, à míngua da omissão em suas razões recursais, reitera-se que competiria ao recorrente apresentar comprovantes documentais que fossem, realmente, aptos a operar efeitos impeditivos, modificativos ou extintivos dos fundamentos constituidores do débito, nos termos do entendimento de que se extrai do Acórdão 1522/2016-TCU-Plenário (relatoria do Ministro Benjamin Zymler) :
A distribuição do ônus probatório nos processos de fiscalização do TCU segue a disciplina do art. 373 da Lei 13.105/2015 (CPC) , aplicada às peculiaridades da atividade de controle externo, competindo: a) à unidade técnica do Tribunal demonstrar os fatos apurados nas fiscalizações, mediante a juntada das evidências que os suportam; b) aos órgãos fiscalizados e aos terceiros interessados provar os fatos impeditivos, modificativos ou extintivos do direito do Estado de obter ressarcimento e/ou punir a prática de ato ilegal, ilegítimo e antieconômico que lhes fora atribuída pelo corpo instrutivo do Tribunal.
CONCLUSÃO
8.	Das análises anteriores, conclui-se que:
a) não havendo controvérsia quanto ao fato de que o recorrente recebeu recursos do Convênio 69/99, sua legitimidade para figurar nestes autos resta caracterizada;
b) o trancamento das presentes contas não é possível pelo fato de que o evento "furto" ocorreu em prazo anterior à notificação do recorrente para apresentar os comprovantes de despesas faltantes; e
c)  da reanálise dos elementos contidos nos autos, não se verifica elementos aptos a afastar, parcial ou totalmente, o débito imputado ao recorrente.
8.1.	Com base nessas conclusões, superando as preliminares invocadas pelo recorrente, entende-se que o acórdão recorrido atende aos pressupostos de validade e de seu regular desenvolvimento. No mérito, à míngua de novos elementos aptos a modificar os fundamentos daquele julgado, há que ser negado provimento ao presente recurso.
PROPOSTA DE ENCAMINHAMENTO
9.	Ante o exposto, propõe-se, com base no art. 32, inciso I, e 33 da Lei 8.443/1992:
	a) conhecer o recurso de reconsideração, para, no mérito, negar-lhe provimento; e
b)  dar ciência ao recorrente, aos demais interessados e ao Procurador-chefe da Procuradoria da República no Estado de São Paulo do acórdão que vier a ser proferido."
2.	Por sua vez, o representante do Ministério Público junto ao TCU propõe o sobrestamento do julgamento de mérito dos presentes autos pelas razões a seguir:
" (...) 
3.	Na presente fase processual, examina-se recurso de reconsideração interposto pelo Idef (peça 75) contra o Acórdão 7562/2019-TCU-Primeira Câmara (peça 39) , da relatoria do Ministro Bruno Dantas, que, em relação ao Convênio Sert/Sine n.º 69/99, julgou irregulares as contas do recorrente e do Sr. João Batista Bonifácio, além de condená-los ao débito apurado.
4.	A Secretaria de Recursos (Serur) propôs, em pareceres concordantes (peças 83-84) , conhecer do apelo, para, no mérito, negar-lhe provimento.
5.	Ocorre que, revisitando os autos, em sede do efeito devolutivo do recurso maneado, verificamos que o Idef, ora recorrente, e o Sr. João Batista Bonifácio foram notificados, no âmbito da Corte de Contas da União, por intermédio dos Ofícios 262, 263 e 417/2016-TCU/SECEX-SP, que foram efetivamente entregues em 18/2/2016, e 9/3/2016 (peças 14-17, 20 e 21) , e do Edital 0082/2016-TCU/SECEX-SP, publicado em 1º/6/2016 (peças 23-24) . Ressalta-se que o Convênio Sert/Sine n.º 69/99 teve vigência entre 15/9/1999 e 15/9/2000, conforme cláusula 10º do Termo de Convênio (peça 1, p. 86-93) .
6.	Transcorreram, portanto, mais de quinze anos desde o fato gerador até a citação dos responsáveis pelo TCU. Verifica-se, portanto, a relevância de avaliar eventuais reflexos, neste processo, do julgamento proferido em 17/4/2020 pelo STF relativo ao Tema 899 de repercussão geral.
7.	Ao julgar o mérito do Tema 899 de repercussão geral, tendo como leading case o RE 636.886, no qual se discutia o alcance da regra estabelecida no art. 37, § 5º, da Constituição Federal, relativamente a pretensões executórias fundadas em decisões condenatórias de Tribunal de Contas, foi fixada a seguinte tese, nos termos do voto do Ministro Alexandre de Moraes, relator do RE, cujo entendimento foi seguido pelos demais ministros da Corte Suprema : "É prescritível a pretensão de ressarcimento ao erário fundada em decisão de Tribunal de Contas".
8.	A partir da leitura do voto proferido pelo Ministro Alexandre de Moraes, este membro do Ministério Público compreende que a decisão do STF não trata diretamente do andamento de TCEs no âmbito da Corte de Contas. Há que se diferenciar o âmbito de atuação do TCU - que representa, no raciocínio ora apresentado, os demais Tribunais de Contas de todas as esferas de governo - dos demais órgãos estatais que, após a formação do título executivo extrajudicial, exercerão a pretensão executória em juízo, como a Advocacia-Geral da União (AGU) (responsável pela cobrança de multas e débitos a serem recolhidos aos cofres da União, bem como de autarquias e fundações públicas federais) e os órgãos jurídicos próprios de entidades da Administração indireta que deles dispõem (a exemplo das sociedades de economia mista, empresas públicas e conselhos de classe) .
9.	De todo modo, é possível constatar, à vista dos votos consignados no referido julgamento, que a interpretação conferida pela Corte Suprema à matéria constitucional, quanto à inteligência do art. 37, § 5º, da Constituição Federal , é a da prescritibilidade, como regra, da pretensão de ressarcimento ao erário. Segundo constou do item 2 da ementa do acórdão, somente seriam imprescritíveis "as ações de ressarcimento ao erário fundadas na prática de ato de improbidade administrativa doloso tipificado na Lei de Improbidade Administrativa - Lei 8.429/1992" (grifo nosso) , conforme tese anteriormente definida na apreciação do Tema 897 .
10.	O prazo prescricional quinquenal adotado pelo Ministro Alexandre de Morais, no julgamento do RE 636.886, por sua vez, guarda relação mais específica com a execução judicial de dívida ativa e decorre da aplicação da legislação federal infraconstitucional ao caso concreto sob análise pelo STF, extrapolando, assim, a matéria constitucional ali apreciada sob a sistemática da repercussão geral, não se revestindo do mesmo alcance ultra partes. Ademais, à vista dos demais votos lançados, observa-se que não há sequer uma opinião jurídica uníssona entre os ministros daquela Corte a respeito do cômputo do prazo de prescrição no âmbito do controle externo.
11.	O processo de contas, de caráter não judicial, não se confunde com a execução judicial que pode ser deflagrada a partir do título executivo extrajudicial caracterizado pela decisão proferida pelo Tribunal de Contas, não podendo lhe ser transpostas, sem qualquer ponderação, as regras de prescrição que se aplicam à segunda.
12.	Nesse sentido, ainda que nos pareça necessária a adequação da jurisprudência do TCU à tese fixada pelo STF no Tema 899, no sentido de incorporar o entendimento da prescritibilidade da pretensão ressarcitória, em revisão do entendimento consagrado na Súmula TCU 282 , não nos parece adequada a pronta transposição do prazo prescricional aplicado pelo Ministro Alexandre de Morais, naquele caso concreto, à execução judicial, para a pretensão condenatória exercida por meio do processo de contas.
13.	Assim, em coerência com o entendimento consolidado da Corte de Contas quanto à incidência do prazo geral de prescrição do art. 205 do Código Civil , de dez anos, à falta de norma específica, às sanções de sua competência, entendemos que o mesmo pode ser estendido, pelas mesmas razões, para a pretensão condenatória de fins ressarcitórios exercida no âmbito do processo de contas.
14.	No caso em exame, conforme mencionado alhures transcorreu mais de quinze anos desde o fato gerador até a citação dos responsáveis pela Corte de Contas da União.
15.	Em vista da especial relevância da matéria, com repercussão sobre um número bastante significativo de processos, urge definição plenária da Corte de Contas, considerando o disposto no art. 16, inciso V, do Regimento Interno/TCU, a respeito não só da incorporação da tese da prescritibilidade da pretensão de ressarcimento ao erário, mas, também, no que tange ao regime a que se submete a prescrição no controle externo, observados os parâmetros legislativos existentes.
16.	Não obstante a urgência para definição do tema, este membro do Ministério Público de Contas da União considera mais prudente que o TCU, em virtude da pendência de apreciação dos embargos de declaração opostos pela AGU contra o julgamento proferido pelo STF no RE 636.886 - no qual houve, inclusive, pedido de modulação de efeitos -, aguarde, em relação ao julgamento do presente recurso, considerando o entendimento pela incidência da prescrição da pretensão de ressarcimento, a definição da Corte Suprema sobre a questão da pretensão de ressarcimento ao erário.
17.	Mesmo sem a garantia de que a futura decisão nos aclaratórios abranja a prescrição referente aos processos de controle externo em curso na Corte de Contas, por extrapolar os limites do caso concreto objeto do RE 636.886  (atinente à fase de execução de título executivo extrajudicial oriundo de decisão de Tribunal de Contas) , a nossa sugestão é a de que o julgamento do recurso fique sobrestado, até que o STF aprecie os mencionados embargos de declaração. Evita-se, assim, que decisões do Tribunal venham a ser impugnadas perante o Poder Judiciário posteriormente, movimentando desnecessariamente a máquina pública.
18.	E, uma vez proferida a decisão do STF, e conhecidos seus termos, este membro do Ministério Público de Contas da União sugere, antes que se promova o julgamento do recurso - ressalvada a possibilidade de uma definição jurisprudencial anterior -, seja a matéria atinente à prescrição da pretensão ressarcitória submetida à apreciação do Plenário da Corte de Contas, com vistas a que se fixe entendimento sobre a questão de direito, a teor do art. 16, inciso V, do Regimento Interno/TCU.
19.	Ante o exposto, este representante do Ministério Público de Contas da União considera prudente sobrestar a análise de mérito destes autos até o julgamento dos Embargos de Declaração opostos no âmbito do RE 636.886 do STF."
É o relatório.

não há

Procurador Rodrigo Medeiros de Lima.

TOMADA DE CONTAS ESPECIAL. CONVÊNIO. EXTINTO MINISTÉRIO DO TRABALHO E EMPREGO. SUBCONVÊNIO. SERT/SP. ATIVIDADES DE QUALIFICAÇÃO PROFISSIONAL. COOPERAÇÃO TÉCNICA E FINANCEIRA. IMPUGNAÇÃO DAS DESPESAS. CITAÇÃO. NÃO COMPROVAÇÃO DA EXECUÇÃO DO OBJETO. REVELIA E REJEIÇÃO DAS ALEGAÇÕES DE DEFESA APRESENTADAS. IRREGULARIDADE DAS CONTAS. DÉBITO. MULTA PRESCRITA. RECURSO DE RECONSIDERAÇÃO. CONHECIMENTO. NÃO PROVIMENTO. CIÊNCIA.

TOMADA DE CONTAS ESPECIAL (TCE)

Secretaria de Recursos (SERUR); Secretaria de Controle Externo de Tomada de Contas Especial (SecexTCE).

Cuidam os autos de tomada de contas especial instaurada pelo então Ministério do Trabalho e Emprego (MTE) em face de irregularidades detectadas na execução dos Convênios 69/1999 e 164/1999, celebrados entre a Secretaria do Emprego e Relações do Trabalho do Estado de São Paulo (Sert/SP) e o Instituto de Estudos, Desenvolvimento e Formação (Idef) . O primeiro ajuste foi celebrado para realização de cursos de formação de mão de obra para 1.518 pessoas. Já o segundo, para cursos de formação de mão de obra para 180 treinandos.
2.	Os recursos dos ajustes foram oriundos do Convênio MTE/Sefor/Codefat 4/1999-Sert/SP (peça 1, p. 16/26) , realizado entre o MTE e a Sert/SP, tendo por objeto o estabelecimento de cooperação técnica e financeira mútua para a execução das atividades inerentes à qualificação profissional, no âmbito do Plano Nacional de Qualificação do Trabalhador (Planfor) .
II
3.	Por meio do Acórdão 7562/2019-TCU-Primeira Câmara, este Tribunal decidiu:
"9.1. arquivar o processo referente ao Convênio Sert/Sine 164/1999, em que figuram como responsáveis o Sindicato das Empresas de Transportes de Carga de Araçatuba e Região/SP e o seu presidente, à época dos fatos, Sérgio Rubens Figueroa Belmonte, por ausência de pressupostos de constituição e desenvolvimento válido e regular do processo, nos termos do art. 212 do RI/TCU, c/c o art. 6º, I, da Instrução Normativa TCU 71/2012;
9.2. excluir da relação processual Walter Barelli e Luís Antônio Paulino;
9.3. considerar revel João Batista Bonifácio, para todos os efeitos, dando-se prosseguimento ao processo, nos termos do art. 12, § 3º, da Lei 8.443/1992;
9.4. com fundamento nos arts. 1º, inciso I, 16, inciso III, alíneas 'b' e 'c', e 19, da Lei 8.443/1992, julgar irregulares as contas do Instituto de Estudos, Desenvolvimento e Formação (Idef) e de João Batista Bonifácio e condená-los solidariamente ao pagamento do débito discriminado a seguir, atualizado monetariamente e acrescido dos juros de mora devidos, calculado desde a data de ocorrência indicada até sua efetiva quitação, na forma da legislação vigente, fixando o prazo de 15 (quinze) dias, a contar do recebimento da notificação, para que seja comprovado, perante este Tribunal, o recolhimento da quantia ao Fundo de Amparo ao Trabalhador - FAT, nos termos do art. 23, inciso III, alínea "a", da referida Lei, c/c o art. 214, inciso III, alínea "a", do Regimento Interno do TCU:
	VALOR ORIGINAL (R$) 
	DATA DA OCORRÊNCIA

	 48.734,28 (débito) 
	6/10/1999

	 73.101,42 (débito) 
	20/12/1999

	17,70 (crédito) 
	16/2/2000

9.5. com fundamento no art. 26 da Lei 8.443/1992, autorizar, se requerido, o pagamento da importância devida em até 36 (trinta e seis) parcelas mensais e consecutivas, fixando o prazo de 15 (quinze) dias, a contar do recebimento da notificação, para que seja comprovado, perante este Tribunal, o recolhimento da primeira parcela, e de 30 (trinta) dias, a contar da parcela anterior, para que seja comprovado o recolhimento das demais parcelas, devendo incidir sobre cada valor mensal os devidos acréscimos legais, na forma prevista na legislação vigente, além de alertar que a falta de comprovação do recolhimento de qualquer parcela importará no vencimento antecipado do saldo devedor, nos termos do art. 217 
do Regimento Interno do TCU;
9.6. com fundamento no art. 28 da Lei 8.443/1992, autorizar, desde logo, a cobrança judicial das dívidas, caso não atendida a notificação;
9.7. com fundamento no art. 16, § 3º, da Lei 8.443/1992, c/c art. 209, § 7º, do Regimento Interno do TCU, remeter cópia deste acórdão à Procuradoria da República em São Paulo, para adoção das medidas que entender cabíveis;
9.8. dar ciência deste acórdão à Secretaria de Trabalho do Ministério da Economia e aos responsáveis."
4.	Conforme consignado no voto condutor da deliberação recorrida, a condenação dos responsáveis decorreu da "não comprovação, por meio de documentação idônea e consistente, da efetiva aplicação dos recursos públicos" relativos ao Convênio Sert/Sine 69/1999.
II
5.	Nesta oportunidade, examino recurso de reconsideração interposto pelo Instituto de Estudos, Desenvolvimento e Formação - Idef contra a mencionada deliberação.
6.	O recorrente alega, em síntese, que:
 (i) não teria legitimidade para figurar nos autos, pois a responsabilidade deveria recair sobre a Sert/SP, dado que o órgão estadual é que teria firmado convênio com o MTE, extraviado documentos e juntado peças de outro convênio à prestação de contas do recorrente, além de ter realizado "o acompanhamento, a supervisão, a fiscalização e o controle sobre a execução do convênio" de forma deficiente;
 (ii) o processo deveria ser arquivado em razão do furto de equipamento e arquivos que teria ocorrido no acervo do instituto, em 11/9/2007; e
 (iii) deveria ser reconhecida a insubsistência do débito, pois teriam sido emitidas as notas fiscais das despesas relacionadas ao objeto pactuado e teria havido o ateste da realização dos cursos pelas comissões municipais de emprego.
III
7.	Após o exame das alegações recursais, a Secretaria de Recursos propõe conhecer do recurso para, no mérito, negar-lhe provimento.
8.	Por sua vez, o representante do Ministério Público junto ao TCU, considerando que teria ocorrido prazo superior a quinze anos entre o final da vigência do ajuste e as notificações dos responsáveis, entende ser "prudente sobrestar a análise de mérito destes autos até o julgamento dos Embargos de Declaração opostos no âmbito do RE 636.886 do STF", dado o entendimento, exarado nesse julgado, quanto à incidência da prescrição da pretensão de ressarcimento.
IV
9.	Preliminarmente, conheço do recurso de reconsideração interposto, uma vez que preenche os requisitos atinentes à espécie.
11.	Conforme registrou o representante do Parquet, recentemente o Supremo Tribunal Federal, no âmbito do RE 636.886/AL, fixou o seguinte enunciado para o Tema 899: "É prescritível a pretensão de ressarcimento ao erário fundada em decisão de Tribunal de Contas". Não obstante essa respeitável decisão, ainda pairam diversas dúvidas sobre a matéria, pois é possível a conclusão de que a deliberação não tratou da prescrição do processo de controle externo levado a cabo perante o Tribunal de Contas da União, mas sim da prescrição intercorrente ocorrida durante a fase de execução do acórdão condenatório do Tribunal.
12.	Transcrevo a seguir trecho do voto condutor do Acórdão 2600/2020-TCU-Plenário, no qual esclareço o posicionamento que venho adotando sobre o tema:
"18. A decisão do STF versou sobre recurso extraordinário interposto pela União contra acórdão do Tribunal Regional Federal da 5ª Região que negou provimento a embargos de declaração opostos contra acórdão de sua lavra, assim ementado:
'EMENTA: TRIBUTÁRIO. PROCESSUAL CIVIL. EXECUÇÃO FISCAL. PROCESSO PARALISADO POR MAIS DE CINCO ANOS. PRESCRIÇÃO INTERCORRENTE. OCORRÊNCIA. 1. Para fins práticos, deve-se observar quando a Fazenda Pública foi intimada a providenciar o andamento do feito. Passados cinco anos sem diligências concretas, ocorre a prescrição intercorrente. Caso haja suspensão na forma do art. 40, da Lei n. 6.830/80, ocorre a extinção se o feito permanecer paralisado por mais de seis anos. 2. Na hipótese dos autos, houve o arquivamento sem baixa do processo em 12.08.1999 e até a data da sentença extintiva do feito em 05.06.2006, a Fazenda Nacional não apresentou nenhuma medida concreta quanto à localização do devedor ou de seus bens. Revela-se, portanto, inequívoca a ocorrência da prescrição intercorrente.'
19. No caso, a Fazenda Pública deixou a ação paralisada por mais de seis anos, o que ensejou a declaração de prescrição intercorrente no aludido caso concreto. Como se vê da leitura da ementa, a questão controversa em discussão naquela deliberação era unicamente a prescrição intercorrente ocorrida durante a fase de execução do acórdão condenatório do Tribunal.
20. Com base nessa possível interpretação, a matéria decidida no aludido feito não teria nenhuma repercussão de ordem prática e jurídica na presente tomada de contas especial, cujo título executivo extrajudicial ainda não se formou. Caso a AGU, na execução de eventual decisão condenatória proferida neste feito, deixe de adotar as medidas pertinentes dentro do prazo de cinco anos, aí sim haverá a aplicação da tese emanada no RE 636.886, com o reconhecimento da prescrição intercorrente da ação de ressarcimento ao erário fundada em decisão de Tribunal de Contas (a ação de execução fiscal) , pela hipotética inação da Fazenda Pública.
21. Ainda que se interprete que a decisão do STF seja também aplicável à tramitação do processo de controle externo no âmbito do TCU, exsurgem outras diversas questões fundamentais para que esta Corte de Contas estabeleça novo tratamento acerca da prescrição do débito e da pretensão punitiva, em particular qual seria o dies a quo (data de ocorrência do fato irregular ou data do seu conhecimento pelo TCU) e as hipóteses de interrupção da prescrição.
22. Diante de todas as dúvidas ainda existentes sobre a decisão do STF no âmbito do RE 636.886, opto por aplicar ao caso em exame a jurisprudência do TCU então existente, que se fundamenta no art. 37, § 5º, da Constituição Federal, no que tange ao ressarcimento do prejuízo, e no art. 205 da Lei 10.406/2002 (Código Civil) , no que se refere à pretensão punitiva."
13.	Diante disso e considerando que recentes decisões deste Tribunal, prolatadas após a mencionada deliberação do STF, adotaram a tese da imprescritibilidade da pretensão ressarcitória no âmbito do controle externo (Acórdão 5236/2020-TCU-Primeira Câmara, 6.171/2020-2ª Câmara, 6.084/2020-1ª Câmara, 5.681/2020-2ª Câmara, 6.846/2020-2ª Câmara, 6.676/2020-2ª Câmara, 6.707/2020-2ª Câmara, 6.473/2020-1ª Câmara, 6.466/2020-1ª Câmara, 6.465/2020-1ª Câmara, dentre outros) , com as devidas vênias ao representante do Ministério Público, deixo de acolher a proposta de sobrestamento da análise de mérito destes autos até o julgamento dos embargos de declaração opostos ao citado RE 636.886 no STF.
14.	No que concerne às alegações do recorrente, acolho o posicionamento da unidade técnica e adoto seus fundamentos como razões de decidir, sem prejuízo das consideração a seguir.
15.	A alegação de ilegitimidade passiva do recorrente não merece prosperar. Como consignou a Serur, é incontroverso nos autos que o recorrente utilizou recursos federais, o que legitima a sua figuração no polo passivo dos autos. Nesse sentido, deveria o recorrente ter demonstrado a correta utilização dos valores que lhe foram confiados, não o socorrendo a mera alegação de que a Sert/SP teria extraviado documentos ou anexado documentos de outro convênio à sua prestação de contas. Tais fatos, ainda que verdadeiros, não seriam óbice à comprovação da boa e regular aplicação dos recursos públicos.
16.	Da mesma forma, o fato de a Sert/SP ser responsável pelo acompanhamento do convênio não afasta a responsabilidade do recorrente pelas irregularidades ensejadoras do débito que lhe foi atribuído.
17.	Quanto à alegação de que o processo deveria ser arquivado em razão do furto de equipamento e arquivos que teria ocorrido em 11/9/2007, não assiste razão ao recorrente. Como bem observou a Secretaria de Recursos, o recorrente foi notificado para apresentar os comprovantes de despesas, tais como recibos, notas fiscais, recolhimentos de encargos sociais, fichas de inscrição de treinandos, recibos de entrega de vales-transportes, em momento anterior ao sinistro, por meio do Ofício CTCE 130/2006, de 16/5/2006 (peça 1, p. 46-47) . Vê-se, assim, que, mesmo diante dessa cobrança, o recorrente não apresentou a documentação. Dessa forma, não se pode admitir que seja afastada a responsabilidade do recorrente, em razão de evento ocorrido após mais de um ano da sua notificação para o saneamento dos autos.
18.	O Idef sustenta que deveria ser reconhecida a insubsistência do débito. Para tanto afirma que teriam sido emitidas as notas fiscais das despesas relacionadas ao objeto pactuado e teria havido o ateste da realização dos cursos pelas comissões municipais de emprego.
19.	Como já consignado, o recorrente deixou de apresentar os comprovantes de despesas, que seriam imprescindíveis para demonstrar a correta aplicação dos recursos. Da mesma forma, as declarações de comissões municipais de emprego, que atestariam a execução do convênio, não são aptas a sanar as inconsistências relativas à ausência dos documentos comprobatórios da realização das despesas, quer por não constarem do rol daqueles que deveriam compor a prestação de contas, quer por não comprovarem que os cursos foram realizados com recursos oriundo do convênio.
20.	Dessa forma, considerando que as razões recursais não se mostram suficientes para afastar os fundamentos da decisão recorrida, entendo que o recurso deve ser conhecido para, no mérito, ser-lhe negado provimento.
	Ante o exposto, voto por que seja adotado o acórdão que ora submeto a este colegiado.
TCU, Sala das Sessões Ministro Luciano Brandão Alves de Souza, em 13 de outubro de 2020.
BENJAMIN ZYMLER 
Relator